【裁判字號】    98,消債抗,259
【裁判日期】    980930
【裁判案由】    清算事件
【裁判全文】
臺灣板橋地方法院民事裁定           98年度消債抗字第259號
抗  告  人  甲○○
代  理  人  吳忠德律師
上列抗告人因消費者債務清理事件聲請清算，對於中華民國98年
5月27日本院97年度消債清字第116號裁定提起抗告，本院裁定如
下：
    主  文
抗告駁回。
抗告程序費用新臺幣壹仟元由抗告人負擔。
    理  由
一、本件抗告意旨略以：抗告人於民國96年9 月離開速公司前
    ，遞速公司即已遲延給付薪水，遞速公司原本約定每月5 日
    當日發薪，然遞速公司自96年2月至同年9月均將薪水分成2
    至3 次發放，每次發放時間亦遲至當月10日之後始發放，而
    抗告人當時須向多家銀行還款，則遞速公司遲延給付薪水，
    致使抗告人無法按期清償各家銀行債務。又抗告人雖無法按
    期清償，惟抗告人嗣後仍與萬泰銀行協議按月繳付新臺幣（
    下同）3,000 元以為清償。故抗告人應有不可歸責於己致履
    行顯有重大困難之事由，爰狀請廢棄原裁定等語。
二、按債務人對於金融機構因消費借貸、自用住宅借款、信用卡
    或現金卡契約而負債務，在聲請更生或清算前，應提出債權
    人清冊，以書面向最大債權金融機構請求協商債務清償方案
    並表明共同協商之意旨；債務人與金融機構協商成立者，不
    得聲請更生或清算，但因不可歸責於己之事由，致履行顯有
    重大困難者，不在此限；本條例施行前，債務人依金融主管
    機關協調成立之中華民國銀行公會會員辦理消費金融案件無
    擔保債務協商機制與金融機構成立之協商，準用前項之規定
    ，消費者債務清理條例第151條第1項、第5項、第6項分別定
    有明文。次按消費者債務清理條例第151條第5項規定之「但
    因不可歸責於己之事由，致履行顯有重大困難者，不在此限
    」，其立法意旨係基於債務清償方案成立後，應由債務人誠
    實遵守信用履行協商還款條件，惟於例外情形下發生情事變
    更，在清償期間收入或收益不如預期，致該方案履行困難甚
    或履行不能，因不可歸責於己之事由，始能聲請更生或清算
    。此規範意旨在避免債務人任意毀諾已成立之協商，濫用更
    生或清算之裁判上債務清理程序。蓋以債務清償方案係經當
    事人行使程序選擇權所為之債務清理契約，債務人應受該成
    立之協議所拘束。債務人既已與金融機構協商成立，如認該
    協商方案履行有其他不適當情形，自仍應再循協商途徑謀求
    解決。又所謂不可歸責於己之事由，係指出於非己身所能控
    制之自然力或其他人為事由，具有猝然性而不能預知，非人
    力所能參與或所能阻止，而陷於不能履行承諾償還自己之債
    務者而言，例如債務人於履行清償期間遭逢重大意外災害，
    如車禍、火災、或罹患重大不治之惡疾而喪失工作能力；債
    務人負擔家計生活之職業工作，突然非自願性失業，而可預
    見的、持續性的無法就業謀生；因遭逢不可抗力之天然災害
    ，如地震、颱風、水災而因其損害甚鉅致無力清償等情事。
三、抗告人目前資產總價值為536,667元，債務總金額為732,210
    元，有不能清償債務之情事，於消費者債務清理條例施行前
    ，曾依照中華民國銀行公會會員辦理消費金融案件無擔保債
    務協商機制，與最大債權金融機構萬泰商業銀行股份有限公
    司（以下簡稱：萬泰銀行）達成協商，協議自95年8月起，
    分120期，以利率2%，每期按月還款13,191元，依各債權銀
    行債權金額比例清償各項債務至全部清償為止，抗告人自95
    年8 月起履行至同年10月毀諾之事實，並有協議書及無擔保
    債務還款計劃影本各1件為證（見原審卷第67頁至第79頁）
    。從而，本件抗告人依上開協商機制與最大債權金融機構協
    商成後，再向本院聲請更生，尚須符合「不可歸責於己之事
    由致履行顯有重大困難」之法定要件，方為適法。
四、查本件抗告人主張其毀諾之原因，乃係其任職之遞速公司自
    96年2月起至9月止均將薪水分成2至3次發放，每次發放時間
    亦遲至當月10日之後始發放，致使抗告人無法按期清償各家
    銀行債務等語。惟查：
（一）抗告人於95年7 月19 日申請債務協商時，每月收入為26,
      000 元乙節，有抗告人親簽之收入證明切結書影本1 件在
      卷為憑（見原審卷第25頁），核與本件聲請狀所附抗告人
      之財產及收入狀況說明書其上96年度之薪資所得數額大致
      相符（見原審卷第14頁），是其與萬泰銀行達成協商，協
      議自95年8 月起，分120 期，以利率2%，每期按月還款13
      ,191 元 ，應已據實衡量其資力是否足以履行協商內容，
      倘其無資力履行，理應不會與萬泰銀行簽訂協議書。而抗
      告人居住於臺北縣，依行政院主計處公佈之97年度臺灣省
      每人每月最低生活費用為9,829 元，該最低生活費用即包
      括食、衣、住、行等費用在內，且抗告人既已負債大於資
      產，本應較一般人更節約支出，抗告人每月薪資收入26,0
      00元，扣除每月應依協商條件清償之13,191元，尚餘約1
      萬元，非不能維持基本生活。又抗告人為46年3 月10日出
      生，此有其戶籍謄本1 件附於原審卷可稽（見原審卷第26
      頁），其現年52歲，正值壯年，倘再樽節開支或另闢收入
      來源，當有依原協商條件履行之能力，則抗告人既同意與
      萬泰銀行成立協商，自有其籌措資金之來源，已難認抗告
      人有因還款金額與每月所得兩者相抵後，仍不足清償協商
      金額之情形，而有毀諾不繼續履行協商條件之不可歸責事
      由。
（二）再抗告人原任職之遞速公司，縱有如其所述遲延發放薪資
      之情事，然抗告人自95年8 月協商成立時起，僅陸續清償
      協商債務2 期，至95年10月即毀諾停止繳款等情，有債權
      人之陳報狀1 份附於原審卷可按（見原審卷第67至78頁）
      ，而參酌抗告人所提之銀行存摺影本，可知遞速公司遲延
      發放薪資之時間係於其毀諾後（即96年2 月至同年9 月）
      ，顯見抗告人已先行毀諾停止繳款，其原因自非因遞速公
      司遲延發放薪資所致。況抗告人與最大債權銀行萬泰銀行
      達成協商前，迄至95年10月毀諾停止繳款後，均仍持續任
      職於遞速公司，亦證其每月薪資收入並無顯行減少之情，
      則抗告人自無不可歸責於已之事由，致履行協商顯有重大
      困難。另參以抗告人自98年3 月24日起亦已任職臺北市音
      樂業職業工會，投保之薪資為19,200元，此有抗告人之勞
      工保險被保險人投保資料表（明細）1 份附於原審卷可參
      （見原審卷第45頁），足見抗告人應有依原協商條件履行
      之能力，是本件抗告人之主張，顯與消費者債務清理條例
      第151 條第5 項但書「因不可歸責於己之事由，致履行顯
      有重大困難」之要件不符，而該欠缺又屬無從補正。
（三）又銀行公會針對95年度銀行公會協商案件已毀諾之客戶，
      業已決議可申請「個別協商一致性方案」，即由最大無擔
      保債權銀行依據前置協商清償方案之精神和原則，與債務
      人重新協商議訂符合債務人繳款能力之月付款金額，該方
      案最長為180 期，利率最低為0%。是抗告人如認該清償協
      議之利率、期數有調整之必要，俾利其清償，不論迄仍否
      正常履行，應亦得循上開方式向最大無擔保債權銀行申請
      協商，附此敘明。
五、綜上所述，抗告人並無於履行清償期間遭逢重大意外災害、
    罹患重大不治之惡疾而喪失工作能力，亦無負擔家計生活之
    職業工作，突然非自願性失業，而有可預見及持續性之無法
    就業謀生等不可歸責於己之事由，故抗告人所述上開理由，
    並非出於非己身所能控制之自然力或其他人為事由，具有猝
    然性而不能預知之情形，是以抗告人於原審之更生聲請，不
    具備不可歸責於己之事由，致履行協商條件顯有重大困難之
    法定要件。從而，原審法院裁定駁回抗告人更生之聲請，自
    屬有據。抗告意旨指摘原裁定不當，求予廢棄另為裁定，並
    無理由，自應駁回。
六、據上論結，本件抗告為無理由，爰依消費者債務清理條例第
    11條第2項、第15條、民事訴訟法第495條之1第1項、第449
    條第1項、第95條、第78條，裁定如主文。
中    華    民    國    98    年    9     月    30    日
                  民事第三庭    審判長法  官  朱耀平
                                      法  官  楊千儀
                                      法  官  邱靜琪
以上正本係照原本作成。
本裁定不得抗告。
中    華    民    國    98    年    9     月    30    日
                                      書記官  鄭美莉


司法院資訊處製作；財團法人民間司法改革基金會備份。
